【裁判字號】    89,訴緝,15
【裁判日期】    891003
【裁判案由】    偽造文書等
【裁判全文】
臺灣新竹地方法院刑事判決                          八十九年度訴緝字第一五號
    公  訴  人  臺灣新竹地方法院檢察署檢察官
    被      告  乙○○
    選任辯護人  林國珍
右列被告因偽造文書等案件，經檢察官提起公訴（八十二年度偵字第七二三九號），
本院判決如左：
    主  文
乙○○無罪。
    理  由
一、公訴意旨略以：被告乙○○意圖為自己不法之所有並基於概括之犯意，連續於（
    一）民國八十年十二月間，在戊○○新竹市○○街二０四號住所，向戊○○佯稱
    伊本人及伊親戚陳美惠、楊素娟欲參加戊○○所招募，每會新台幣（下同）三萬
    元，會員共計二十四會次之民間互助會，致戊○○陷於錯誤而允其參加，詎乙○○加入上開互助會後，隨即於八十一年四月五日以其本人之名義標得五十四萬八
    千五百元，同年五月五日、七月五日，在戊○○前揭住宅，先後冒用陳美惠、楊
    素娟名義，偽造陳美惠、楊素娟二人署押，並書寫投標金額，先後偽造標單各乙
    張，分別詐標會款五十六萬七千六百元、六十萬六千元，足以生損害於陳美惠、
    楊素娟等人。（二）八十一年十月間，分別在丁○○新竹市○○街二０四號住宅
    及甲○○○同市○○街二０八號住宅，向丁○○、甲○○○謊稱伊本人前簽發有
    面額四十萬元、二十萬元、二十七萬五千元之支票三張，因不方便持上開本人支
    票向伊家人調錢，請丁○○、甲○○○簽發同面額之支票與其交換，俾其得以持
    他人支票向家人調錢，致使丁○○、甲○○○陷於錯誤，而由丁○○簽發面額四
    十萬元之支票、甲○○○簽發五十二萬五千元之支票各乙張，交予乙○○，詎丁○○、甲○○○所簽發之前揭支票經執票人提領後，乙○○所交付之支票竟遭退
    票，至此丁○○、甲○○○始知受騙，因認被告乙○○涉有刑法第二百十六條、
    第二百十條之行使偽造私文書及同法第三百三十九條第一項之詐欺取財等罪嫌云
    云。
二、按犯罪事實應依證據認定之，無證據不得推定其犯罪事實；又不能證明被告犯罪
    者，應諭知無罪之判決，刑事訴訟法第一百五十四條、第三百零一條第一項分別
    定有明文。又按意圖為自己或第三人不法之所有，以詐術使人將本人或第三人之
    物交付者，為詐欺罪，刑法第三百三十九條第一項亦定有明文。是詐欺罪之成立
    要件，必須行為人有施用詐術之行為始能成立。再認定不利於被告之事實，須依
    積極證據，苟積極證據不足為不利於被告事實之認定時，即應為有利於被告之認
    定，更不必有何有利之證據；事實之認定，應憑證據，如未能發現相當證據，或
    證據不足以證明，自不能以推測或擬制之方法，以為裁判基礎，最高法院三十年
    上字第八一六號亦有明文。又認定犯罪事實所憑證據，雖不以直接證據為限，間
    接證據亦包括在內；然而無論直接或間接證據，其為訴訟上之證明，須於通常一
    般之人均不致有所懷疑，而得確信其為真實之程度者，始得據為有罪之認定，若
    其關於被告是否犯罪之證明未能達此程度，而有合理性懷疑之存在，致使無從形
    成有罪之確信，根據「罪證有疑，利於被告」之證據法則，即不得遽為不利被告
    之認定（最高法院七十六年度台上字第四九八六號判例意旨參照）。次按，被害
    人之陳述如無瑕疵，且就其他方面調查又與事實相符，固足採為科刑之基礎，倘
    其陳述尚有瑕疵，則在未究明前，遽採為論罪科刑之依據，即難認適法，最高法
    院著有六十一年台上字第三Ｏ九九號判例可資參照；再者告訴人之告訴，係以使
    被告受刑事訴追為目的，是其陳述是否與事實相符，仍應調查其他證據以資審認
    ，最高法院五十二年台上字第一三００號判例亦著有明文。至於債務人於債之關
    係成立後，如有未依債之本旨履行民事債務之情形，在一般社會經驗上可能之原
    因甚多，縱令是出於惡意不為履行，苟無足以證明其在債之關係發生時，自始即
    具有不法所有意圖之積極證據，亦僅能令負民事之遲延給付責任，依刑事訴訟法
    第一百五十四條之規定，尚不得據此債信違反之客觀事態，而推定債務人原有詐
    欺取財或詐欺得利之犯意。
三、本件公訴人認被告乙○○涉有右揭犯行，無非係以上開事實有被害人戊○○、丁○○及甲○○○等人之指訴，並有支票影本、退票記錄影本各三紙及互助會單為
    證，為其論據。
四、訊據被告乙○○堅決否認有前開偽造文書、詐欺犯行，辯稱伊並不認識陳美惠、
    楊素娟二人，而陳美惠亦非其妹妹，楊素娟亦非其姑姑，伊只標一個會，陳美惠
    及楊素娟的會非伊所標等語。經查：
（一）告訴人戊○○於調查站調查時雖陳稱：陳美惠、楊素娟係由乙○○代為招攬，
      伊本人【從未見過】陳美惠及楊素娟，而陳美惠、楊素娟之會錢，亦係由乙○○繳交給伊的，當時乙○○向伊表示陳美惠是他的妹妹，楊素娟則為他的好朋
      友，因此乙○○在八十一年四月、五月、七月分別利用乙○○、陳美惠、楊素
      娟之名義將會款標走云云（見法務部調查局新竹市調查站訊問筆錄第一頁背面
      ），而於本院訊問時則陳稱：被告用他的名義及陳美惠、楊素娟三人加入我的
      會，．．．。被告在八十一年四月五日用他的名義標，第二次是他的妹妹陳美
      惠本人來用他自己的名義標，第三次標的時候是被告或他的妹妹來標走的云云
      。及「（問：到底有沒有陳美惠這個人？）有這個人，【我滿熟的】。」（見
      本院卷宗第四十二、三頁）、「（問：前後三次來標會，是否都是被告自己來
      標的？）八十一年四月五日是被告自己來標的。五月五日是他的妹妹陳美惠（
      我們會單上的名字）來標的，第三次七月五日是誰來標的，我忘記了。我記得
      被告只來標一次。」云云（見本院卷宗第九十八頁），告訴人就「是否認識陳
      美惠」一事，雖歷經十年之久，記憶縱或有可能模糊，惟前後陳述（從未見過
      、我滿熟的）存有極大之差異，與事理不相符，顯有瑕疵，而就「三次（八十
一年四月、五月、七月）究為誰標得會款」一事，前後陳述亦差異甚大而存有
      瑕疵；另告訴人丁○○亦有前述三次究為誰標得會款陳述不一致之情事，於調
      查站係稱被告陳美惠分別以自己、陳美惠、楊素娟之名義標得會款（見前述調
      查站訊問筆錄第五頁），而於本院訊問時先稱：四月五日係被告自己名義標得
      ，五月五日係被告妹妹來標，七月五日係被告用楊素娟名義標得（見本院卷宗
      第二十五頁），後稱：八十一年四月五日是被告自己來標的。五月五日是他的
      妹妹陳美惠（會單上的名字）來標的，第三次七月五日是他本人來還是託人來
      我沒有印象了（見第九十九頁）云云，而存有瑕疵。惟上開告訴人二人亦陳稱
      被告確實有於八十一年四月五日標得會款，且是以被告自己之名義標得的。至
      於其餘二次（五月五日、七月五日）部分，告訴人之陳述容有瑕疵（考其原因
      ，或係因被告於八十一年四月標得會款，而死會會錢只繳至同年十月，即不見
      縱影，而陳美惠、楊素娟或係透過被告介紹入會，於被告避不見面時，告訴人
      等乃將該二次標得會款之人誤指為係被告前來標得的），且經本院函查被告乙○○之歷年來之設籍住址資料，亦查無告訴人戊○○所稱之被告乙○○之妹妹
      陳美惠此人，再告訴人亦無法提供其他標單等相關證據供本院審認，致本院無
      法確認被告就該二次會款確有冒用陳美惠、楊素娟之名義，偽造陳美惠、楊素
      娟二人之署押，並書寫投標金額而有偽造標單之情事，進而施用詐術使告訴人
      陷於錯誤，而交付會款，本院對此存有相當合理性懷疑之存在，致使無從形成
      有罪之確信，根據前開最高法院判例意旨「罪證有疑，利於被告」之證據法則
      ，即不得遽為不利被告之認定。
（二）再被告固不否認有於八十一年十月間，分別向告訴人丁○○、甲○○○調借四
      十萬元、五十二萬五千元，惟堅詞否認有何詐欺犯行，辯稱：當時雙方在票據
      上都有互相來往，且彼此皆為熟識之朋友，伊並沒有詐欺之意等語。經查，告
      訴人甲○○○於本院訊問時供稱：他（指乙○○）之前和伊換票二次，都有兌
      現等語，告訴人丁○○亦供稱：因認係朋友，就幫他換票等語，而告訴人戊○○亦陳稱：「（問：當時被告經濟狀況如何？）他的服飾店生意還不錯」（見
      本院卷宗第四十四頁）等語，再參酌被告直至八十一年十一月二十日始為銀行
      拒絕往來，有告訴人提出之退票單影本可證，且經本院函查被告當時（八十一
      年十月份）之銀行存款明細，可知其銀行存款中均有相當之金錢匯入匯出，均
      能維持一定之存款供人提領，是可證被告於向告訴人等換票時之經濟狀況尚屬
      健全。足見被告於向告訴人等換票時，主觀上並無意圖為自己不法所有之犯意
      ，客觀上亦無對告訴人施用詐術行為甚明，尚不能因被告事後財務出現危機，
      即尚不得據其債信違反之客觀事態，而推定被告原即有詐欺取財之犯意。綜上
      所述，被告換票借錢未還，乃民事糾葛，核諸前揭說明，尚不得遽認被告有詐
      欺之犯行。此外，復查無其他積極證據足資證明被告確有詐欺犯行，自應為被
      告無罪之諭知。
五、至移送併辦之部分即公訴人認被告乙○○於八十一年五月一日參加丙○○之互助
    會，每月二萬元採內標，十月一日被告得標四十萬元，於同年十一月間被告即避
    不見面部分，因起訴被告偽造文書及詐欺部分不構成犯罪，已如上述, 則移送併
    辦部分與起訴部分，自無連續犯裁判上一罪之關係，本院自不得併予審酌，應退
    回公訴人另行依法偵辦，併此敘明。
據上論斷，應依刑事訴訟法第三百零一條第一項，判決如主文。
本案經檢察官林李嘉到庭執行職務。
中      華      民      國    八十九    年      十      月      三      日
                                    臺灣新竹地方法院刑事第一庭
                                        審判長  法  官  賴  淑  敏
                                                法  官  蘇  嘉  豐
                                                法  官  馮  俊  郎
右正本證明與原本無異。
如不服本判決，應於判決送達後十日內向本院提出上訴狀（應附繕本），上訴於臺灣
高等法院。
                                                書記官  謝  國  聖
中      華      民      國    八十九    年      十      月      三      日


司法院資訊處製作；財團法人民間司法改革基金會備份。
